---
title: |
 | Estimation en temps réel de la tendance-cycle à l'aide de moyennes mobiles : apports dans l'analyse conjoncturelle
subtitle: "Soutenance doctorat"
author: "Alain QUARTIER-LA-TENTE"
departement: "9 décembre 2025"
format:
  beamer:
    template: template.tex
    toc: false
    slide-level: 3
    theme: TorinoTh
    keep-tex: true
    pdf-engine: pdflatex
    include-in-header: preamble_beamer.tex
    output-file: "soutenance_these_AQLT"
classoption: 'usepdftitle=false,french' # handout
#     output-file: "soutenance_these_AQLT_impr"
# classoption: 'usepdftitle=false,french,handout'
fontsize: 10pt
themeoptions: "coding=utf8,language=french"
logo: "img/logobeamer"
freeze: true
---


```{r setup, include=FALSE}
knitr::opts_chunk$set(echo = FALSE,
                      cache = F,
                      fig.align = 'center',
                      fig.path = "img/slides-")
library(knitr)
library(kableExtra)
library(rjd3filters)
library(publishTC)
library(ggplot2)
library(patchwork)
library(ggdemetra)
y <- etip
h13_tppre <- henderson_smoothing(y)
clf_tppre <- clf_smoothing(y)
fig.ext <- "pdf"
options(is_french = TRUE)
if (getOption("is_french")) {
	current_local <- Sys.getlocale("LC_TIME")
	Sys.setlocale("LC_TIME","fr_FR.UTF-8")
	options(OutDec = ",")
}
palette_coef <- c("#13100d", "#3452ff", "#ffcc01", "#9c1ef1", "#929393", 
				  "#f20066", "#D55E00", "#CC79A7", "#999999")
col_y <- "#929393"
col_sa <- "#ffcc01"
col_tc <- "#3452ff"
```

# Introduction
### Introduction

Construire des séries CVS-CJO est une pratique courante :

- Permet une analyse en glissement mensuel/trimestriel 

- Améliore le diagnostic conjoncturel

```{r}
#| label: ffig-ipi-france
#| fig-height: 4
spec <- RJDemetra::x13_spec("RSA3", tradingdays.option = "WorkingDays")
p_sa <- ggplot(data = ipi_c_eu_df, mapping = aes(x = date, y = FR)) +
    geom_line(aes(color =  "IPI brut")) +
    theme_classic() +
    labs(title = "IPI CZ France",
         x = NULL, y = NULL) +
    geom_sa(component = "sa", aes(color = "CVS-CJO"), frequency = 12) + 
    theme(
        legend.title = element_blank(),
        legend.position = "inside",
        legend.position.inside = c(0.01, 0.01),
        legend.justification = c(0, 0),
        legend.background = element_rect(
            fill = alpha("gray99", 0.4))
    ) +
		ggplot2::scale_color_manual(
			values = c(col_y, col_sa),
			breaks = c("IPI brut", "CVS-CJO")
		)

p_sa +
    coord_cartesian(
        xlim = c(2000, 2020),
        ylim = range(ipi_c_eu_df[ipi_c_eu_df$date>=2000,"FR"])
    )
```


### Hypothèse de travail de la désaisonnalisation 

Une série brute se décompose en 3 composantes inobservables :

- **effets saisonniers** (y.c. calendrier) : variations régulières le même mois chaque année

. . .

- **tendance-cycle** ou « tendance de court terme » : combinaison de la tendance (évolutions de long terme) et du cycle (évolutions de court terme autour de la tendance)

. . .

- **irrégulier** : fluctuations inattendues (chocs économiques non prévus, bruit...)

. . .

\faArrowCircleRight{} La série CVS-CJO contient donc l'effet de la tendance-cycle **ET** de l'irrégulier

. . .

Irrégulier pertinent pour l'analyse conjoncturel...
Mais peut perturber l'analyse de la tendance sous-jacente et les points de retournement 

### Et si l'irrégulier est important ?


```{r}
#| label: ffig-ipi-france-sa
#| fig-height: 4
p_sa2 <- ggplot(data = ipi_c_eu_df, mapping = aes(x = date, y = FR)) +
    theme_classic() +
    labs(title = "IPI CZ France CVS-CJO",
         x = NULL, y = NULL) +
    geom_sa(component = "sa", color = col_sa, frequency = 12) +
    geom_sa(component = "t", color = col_tc, frequency = 12)+ 
    theme(
        legend.title = element_blank(),
        legend.position = "inside",
        legend.position.inside = c(0.01, 0.01),
        legend.justification = c(0, 0),
        legend.background = element_rect(
            fill = alpha("gray99", 0.4))
    )
p_sa2 +
    coord_cartesian(
        xlim = c(2008, 2012),
        ylim = c(90, NA)
    )
```


\faArrowCircleRight{} Dans certains cas, pertinent d'étudier **directement** la tendance-cycle

### Comment estimer la tendance-cycle ?

Les deux principaux instituts publiant régulièrement la tendance-cycle (Statistique Canada et Australian Bureau of Statistics) appliquent une moyenne mobile (MM) symétrique de **13 termes** sur la série désaisonnalisée **mensuelle**
$$
TC_t= \sum_{i=-6}^{+6}\theta_i SA_{t+i}
$$
Cohérent avec X-13-ARIMA-SEATS utilisée pour la CVS-CJO

. . .

Les estimations en **temps réel** s'appuient nécessairement sur des MM asymétriques qui vont créer des révisions et un déphasage dans la détection des points de retournement

. . .

Objectifs de la thèse : 

1. Étudier des méthodes d'estimation en temps réel de la tendance-cycle par des MM **asymétriques** : revue de l'existant (art. 1) et propositions d'extensions (art. 2 et 3)

2. Décrire pourquoi publier la tendance-cycle et comment mettre en place une production (art. 4)


# Estimation de la tendance-cycle et formule générale de construction des MM

### Sommaire {.noframenumbering}

```{=latex}
\tableofcontents[currentsection, hideothersubsections]
```

## Introduction
### Introduction

Récemment, différentes approches générales de construction de MM ont émergé :

- Filtres polynomiaux locaux ([Proietti et Luati 2008](https://doi.org/10.1214/08-AOAS195))

- Filtres fondés sur les espaces de Hilbert à noyau reproduisant (RKHS, [Dagum et Bianconcini 2008](https://ideas.repec.org/a/bes/jnlbes/v26y2008p536-545.html)) 

- Approche Fidelity-Smoothness-Timeliness (FST, [Grun-Rehomme, Guggemos, et Ladiray 2018](ec.europa.eu/eurostat/web/products-manuals-and-guidelines/-/KS-GQ-18-001))

. . .

- Approche Accuracy-Timeliness-Smoothness (ATS, [Wildi et McElroy 2019](https://EconPapers.repec.org/RePEc:eee:intfor:v:35:y:2019:i:3:p:1072-1084))\
    \faArrowCircleRight{} approche paramétrique non étudiée empiriquement car ne correspond pas à la logique non-paramétrique de X-13-ARIMA-SEATS

. . .

Objectif de l'article 1 : décrire et comparer **théoriquement** et **empiriquement** ces différentes approches pour l'estimation en temps réel en utilisant une méthodologie commune

## Résultats théoriques et empiriques
### Comparaison théorique

Développement d'une formulation générale pour la construction des filtres linéaires permettant :

::: {.incremental}
- De mettre en évidence les **équivalences** entre les méthodes et des filtres classiques (ex. Macaulay, Nadaraya-Watson)

- De **clarifier** les **différences** entre les méthodes utilisant des **critères** du **même nom** (ex. smoothness)

- De **clarifier** les **différences** entre les méthodes se basant sur les **mêmes fondements théoriques** (ex. : RKHS et polynômes locaux)
:::

### Comparaison empirique

- Comparaison sur des séries **mensuelles** réelles et simulées avec une MM symétrique de **13 termes** sur des critères de révision et de détection des points de retournement (déphasage)

. . .

- **Fenêtre fixe** appliquée sur **plusieurs niveaux de variabilité** de l'irrégulier (I/C ratio)

. . .

Comparaison empirique montre l'importance de bien définir les critères de comparaison :

- Déphasage : nombre de mois nécessaires pour détecter un point de retournement **sans révision future**\
\faArrowCircleRight{} Il peut y avoir des révisions entre les estimations intermédiaires successives (ex. RKHS)
   
- Révisions : par rapport à la dernière estimation mais aussi entre **deux estimations successives**
\faArrowCircleRight{} Met en évidence des sous-optimalités lorsque l'on se rapproche de l'estimation finale (ex. RKHS)


## Contribution informatique
### Contribution informatique

Développement du package R `rjd3filters` permettant :

- De facilement créer et combiner différentes moyennes mobiles (et notamment reproduire la méthode de décomposition X-11)

- D'utiliser les 4 grandes approches mentionnées tout en étudiant des extensions possibles (ex. articles 2 et 3)


# Extensions des MM de Henderson et Musgrave

### Sommaire {.noframenumbering}

```{=latex}
\tableofcontents[currentsection, hideothersubsections]
```

## Moyennes mobiles de Henderson et de Musgrave

### Henderson et Musgrave (1/2)

Dans X-13-ARIMA-SEATS, MM de Henderson (symétrique) et Musgrave (asymétrique) sont utilisées pour estimer la tendance-cycle (comme le fait ABS)

. . .

MM de Henderson obtenue par analogie avec la régression polynomiale locale\ : $y_t = TC(t)+\varepsilon_t$ et $TC(t)=TC_t$ peut être **localement** approchée par un polynôme en $t$ \ :
$$
\forall j\in\left\llbracket -h,h\right\rrbracket : y_{t+j}=\underbrace{\sum_{i=0}^{3}\beta_{i,t}j^{i}}_{\simeq TC_{t+j}}+\varepsilon_{t+j}
$$

. . .

Estimation en utilisant les WLS : $\hat{\beta_t}=(X'KX)^{1}X'Ky_t$ et
$$
\widehat{TC}_{t}=\hat\beta_{0,t}=w'y=\sum_{j=-h}^{h}w_{j}y_{t+j}
$$
Avec des poids biens choisis on retrouve la MM **symétrique** de Henderson

### Henderson et Musgrave (2/2)

MM de Musgrave obtenue par **compromis biais-variance**
$$
\forall j\in\left\llbracket -h,f\right\rrbracket : y_{t+j}=\beta_{0,f}+\delta t+\varepsilon_{t+j}\quad\varepsilon_t\sim \mathcal N(0,\sigma^2).
$$
Coefficients obtenus en minimisant l'EQM de révision sous contrainte de **préservation sans biais des constantes** ($\beta_{0,f}$) mais avec **biais** dans l'estimation de la **pente** ($\delta$)

. . .

MM dépend du rapport $|\delta/\sigma|$ défini par l'utilisateur.
Si biais ($\delta$) constant dans le temps, tendance est linéaire, peut-être lié à l'I-C ratio ($R$)
$$
\left|\frac{\delta}{\sigma}\right|=\frac{2}{R\sqrt{\pi}}.
$$

C'est ce qui fait dans X-13-ARIMA-SEATS en utilisant $R=3,5$ lorsque H-13 termes est utilisée (ABS)

. . .

Objectifs articles 2 et 3 : étudier des extensions pour améliorer la performance en temps réel

## Paramétrisation locale des filtres de régression polynomiale


### Estimation locale de $|\delta/\sigma|$

**Hypothèses** de biais constant et de tendance linéaire souvent **irréalistes**, notamment autour des points de retournement !

. . .

Solution : **estimer localement** $|\delta/\sigma|$ :

- Pente $\delta$ estimée localement via une régression polynomiale locale (construction de MM pour estimer)\
- Variance $\sigma^2$ estimée en utilisant l'ensemble des données

```{r}
#| label: ffig-local-icr
#| fig-height: 2.5
td1 <- ts(1:13, frequency = 12, start = 2020)
td1_h <- henderson_smoothing(td1, length = 13)$tc
td1_h_localicr <- henderson_smoothing(td1, length = 13, local_icr = TRUE)$tc
data <- ts.union(td1, td1_h, td1_h_localicr) 
colnames(data) <- c(
    "Tendance simulée",
    "I/C ratio fixe",
    "I/C ratio local"
)
data |>
    autoplot() +
    labs(x = NULL, y = NULL) +
    theme_classic() +
    theme(
        legend.title = element_blank(),
        legend.position = "inside",
        legend.position.inside = c(0.01, 1),
        legend.justification = c(0, 1),
        legend.background = element_rect(
            fill = alpha("gray99", 0.4))
    ) +
    ggplot2::scale_color_manual(values = palette_coef) +
    ggplot2::scale_x_continuous(breaks = NULL) +
    ggplot2::scale_y_continuous(breaks = NULL)
```

. . .

Résultats sur des séries mensuelles (simulées et réelles) : **réduit** les **révisions** et le **délai dans la détection des points de retournement**

**Pas d'impact** significatif sur des séries **trimestrielles**

## Construction de moyennes mobiles robustes aux points atypiques


### Impact des points atypiques (1/3)

::: {.incremental}
- Par construction les MM sont **sensibles aux points atypiques**

- Solution 1 : Correction a priori via un modèle RegARIMA (X-13-ARIMA-SEATS et ABS sauf COVID-19) ? Inconvénients : convergence peut être longue, estimation dépend de la spécification du modèle et de la période d'estimation
:::

```{r}
#| label: ffig-ex-simulchoc
#| fig-height: 4
x <- publishTC::simulated_data[,"ls_td1"]
tc_h <- henderson_smoothing(x, length = 13)$tc
tc_clf <- clf_smoothing(x)$tc
tc_h_2s <- segmented_smoothing(x, breaks = list(2022), break_method = "two-sides", length = 13)$tc
tc_h_rob <- henderson_robust_smoothing(x, ls = 2022)$tc
data_ls1 <- ts.union(x, tc_h, tc_clf, tc_h_rob, tc_h_2s) 
colnames(data_ls1) <- c(
    "y",
    "Henderson",
    "CLF",
    "Henderson robuste (LS-janv 2022)",
    "Segmented Henderson"
)

x <- publishTC::simulated_data[,"ao_td0"]
tc_h <- henderson_smoothing(x, length = 13)$tc
tc_clf <- clf_smoothing(x)$tc
tc_h_rob <- henderson_robust_smoothing(x, ao = 2022)$tc
tc_h_2s <- segmented_smoothing(x, breaks = list(2022), break_method = "two-sides", length = 13)$tc
data_ao0 <- ts.union(x, tc_h, tc_clf, tc_h_rob, tc_h_2s) 
colnames(data_ao0) <- c(
    "y",
    "Henderson",
    "CLF",
    "Henderson robuste (A0-janv 2022)",
    "Segmented Henderson"
)
ipi <- window(publishTC::french_ipi[, "manufacturing"], start = 2015)
tc_h_ipi <- henderson_smoothing(ipi, length = 13)$tc
tc_clf_ipi <- clf_smoothing(ipi)$tc
tc_h_rob_ipi <- henderson_robust_smoothing(ipi, ls = c(2020+ (3-1)/12, 2020+ (4-1)/12))$tc
tc_h_2s_ipi <- segmented_smoothing(ipi, breaks = list(c(2020, 3)), break_method = "two-sides", length = 13)$tc
data_ipi <- ts.union(ipi, tc_h_ipi, tc_clf_ipi, tc_h_rob_ipi, tc_h_2s_ipi) 
colnames(data_ipi) <- c(
    "IPI CZ",
    "Henderson",
    "CLF",
    "Henderson robuste (LS-mars et avril 2020)",
    "Segmented Henderson"
)
ylim_ls <- c(1.28, 1.48)
pao <-  autoplot(data_ao0[,-c(3,4,5)])  + 
    labs(title = "Choc ponctuel(AO)") + 
    coord_cartesian(xlim = c(2021.5, 2022.5))
pls <-  autoplot(data_ls1[,-c(3,4,5)])  + 
    labs(title = "Choc en niveau (LS)") + 
    coord_cartesian(xlim = c(2021.5, 2022.5),
                    ylim = ylim_ls)
pipi <- autoplot(data_ipi[,-c(3,4,5)]) +
    labs(title = "IPI Manuf FR") + 
    coord_cartesian(xlim = c(2019.5, 2021))

(((pao / pls)  + 
    plot_layout(axes = "collect") | pipi) &
    labs(x = NULL, y = NULL) &
    theme_classic() &
    theme(
        legend.position = "none",#"bottom",
        legend.title=element_blank()
    ) &
    ggplot2::scale_color_manual(values = palette_coef) &
     scale_x_continuous(breaks = scales::pretty_breaks(n = 3), 
        labels = zoo::as.yearmon)) + 
    plot_layout(guides = "collect") 
```

### Impact des points atypiques (2/3)

- Solution 2 pour les ruptures en niveau (LS), possibilité d'une estimation segmentée (Statistique Canada)

```{r}
#| label: ffig-ex-simulchoc2
#| fig-height: 5
i <- c(1, 5)
pls <-  autoplot(data_ls1[, i])  + 
    labs(title = "Choc en niveau (LS)") + 
    coord_cartesian(xlim = c(2021.5, 2022.5),
                    ylim = ylim_ls)
pipi <- autoplot(data_ipi[, i]) +
    labs(title = "IPI Manuf FR (seg. mars 2020)") + 
    coord_cartesian(xlim = c(2019.5, 2021))

((pls / pipi) &
    labs(x = NULL, y = NULL) &
    theme_classic() &
    theme(
        legend.position = "none",#"bottom",
        legend.title=element_blank()
    ) &
    ggplot2::scale_color_manual(values = palette_coef) &
     scale_x_continuous(breaks = scales::pretty_breaks(n = 3), 
        labels = zoo::as.yearmon)) + 
    plot_layout(guides = "collect") 
```

### Impact des points atypiques (3/3)

Objectif de l'article : étudier des approches alternatives :

1. Étude de méthodes **non-linéaires robustes** (médianes mobiles, moindres carrés médians...)

. . .

2. Exploiter la modélisation polynomiale pour construire des **MM intégrant une information extérieure** (choc ponctuel ou en niveau) afin d'améliorer la décomposition tendance-cycle/irrégulier

```{r}
#| label: ffig-ex-simulchoc4
#| fig-height: 4
i <- c(1, 4)
pao <-  autoplot(data_ao0[, i])  + 
    labs(title = "Choc ponctuel (AO)") + 
    coord_cartesian(xlim = c(2021.5, 2022.5))
pls <-  autoplot(data_ls1[, i])  + 
    labs(title = "Choc en niveau (LS)") + 
    coord_cartesian(xlim = c(2021.5, 2022.5),
                    ylim = ylim_ls)
pipi <- autoplot(data_ipi[, i]) +
    labs(title = "IPI Manuf FR (LS-mars et avril 2020)") + 
    coord_cartesian(xlim = c(2019.5, 2021))

(((pao / pls)  + 
    plot_layout(axes = "collect") | pipi) &
    labs(x = NULL, y = NULL) &
    theme_classic() &
    theme(
        legend.position = "none",#"bottom",
        legend.title=element_blank()
    ) &
    ggplot2::scale_color_manual(values = palette_coef) &
     scale_x_continuous(breaks = scales::pretty_breaks(n = 3), 
        labels = zoo::as.yearmon)) + 
    plot_layout(guides = "collect") 
```



### Principaux résultats


Méthodes non-linéaires robustes produisent de **fortes révisions en temps réel** et ne reproduisent pas les points de retournement associés aux chocs (ex COVID-19)

. . .

MM « robustes » : **réduisent les révisions** et **modélisent** bien les **points de retournements**


. . .

Problématique de la **validation** et de l'**identification** et des chocs à modéliser :

- Validation par comparaison avec les estimations sans choc et en construisant des **intervalles de confiance**

- **Pas d'impact** à modéliser un **choc inexistant**

- Utilisation d'information *ad hoc* ou de modèles externes (ex. RegARIMA) pour l'identification des chocs

- Révisions importantes si la nature du choc est mal modélisée (association du choc à l'irrégulier ou la tendance-cycle) : en cas d'incertitude il vaut mieux ne rien modéliser

# Et si l'on publiait la tendance-cycle ?

### Sommaire {.noframenumbering}

```{=latex}
\tableofcontents[currentsection, hideothersubsections]
```

### Pourquoi et comment publier la TC ? (1/2)

[FMI (2017)](https://www.imf.org/external/pubs/ft/qna/pdf/2017/QNAManual2017FRE.pdf) et [Eurostat (2024)](https://ec.europa.eu/eurostat/documents/3859598/19355229/KS-GQ-24-012-EN-N.pdf/be954db6-64f5-c1a2-a0b8-0b4de2a5c707?version=1.0&t=1718182927069) recommandent de publier la TC en plus de la série CVS-CJO... Mais très peu d'instituts publient régulièrement la TC

. . .

Objectifs de l'article :

1. Synthétiser les arguments en faveur de la publication de la TC et les recommandations pour le faire

. . . 

Trois principales raisons de publier la TC :

   i. Réduire le risque que les utilisateurs tirent des **conclusions inappropriées** sur la base de mouvements liés à l'irrégulier  
   ii. Permettre une **comparaison** appropriée **dans le temps** en réduisant l'impact des évènements ponctuels  
   iii. Améliorer la **compréhension** et la détection des points de retournement

Recommandations : présenter la TC avec la série CVS-CJO et refléter l'incertitude des premières estimations

### Pourquoi et comment publier la TC ? (2/2)

2. Décrire comment, en pratique, publier la TC grâce au package `publishTC` permettant :

    - L'estimation simple de la TC avec les méthodes de Statistique Canada, ABS et les extensions proposées dans les articles 2 et 3 (ainsi que combinaison de ces extensions)
    
    - Différentes visualisations  (y.c. intervalles de confiance, prévisions implicites...)
    
    - Recommandations sur le choix de la méthode et critères de comparaison
    
    - Création d'un *template* simplifié de mise en production automatique appliqué à [10 publications de l'Insee](https://aqlt.github.io/publishTC.wp/) ($\simeq 80$ séries)


# Conclusion

### Conclusion

Apports de la thèse :

- **Unification des méthodes**  de construction des moyennes mobiles \
\faArrowCircleRight{} développement d'une formulation générale et comparaison selon une méthodologie commune

- **Deux améliorations** des méthodes existantes :

    - Paramétrisation locale des moyennes mobiles asymétriques \faArrowCircleRight{} réduction des révisions et délais dans la détection des points de retournements

    - Moyennes mobiles robustes aux chocs \faArrowCircleRight{} estimations de la TC plus proches de la réalité économique

- **Outils open-source** : `rjd3filters` et `publishTC` \faArrowCircleRight{} facilitent la recherche et la mise en production

. . .

Exemples de prolongements : travaux sur la sélection de la fenêtre (fixe ou mobile), intégration des moyennes mobiles « robustes » dans X-11...


### Merci pour votre attention {.noframenumbering}


\footnotesize

- Article 1 : Estimation en temps réel de la
tendance-cycle : apport de l'utilisation des moyennes mobiles
asymétriques, *Document de travail Insee*, M2024/01.
[inseefrlab.github.io/DT-est-tr-tc](https://inseefrlab.github.io/DT-est-tr-tc/)

- Article 2 : Improving Real-Time Trend Estimates Using Local Parametrization of Polynomial Regression Filters. *Journal of Official Statistics, 40*(4), 685-715. 
[github.com/AQLT/joffstats2024](https://github.com/AQLT/joffstats2024)

- Article 3 : Estimation de la tendance-cycle avec des méthodes robustes aux points atypiques. 
[aqlt.github.io/robustMA](https://aqlt.github.io/robustMA/)

- Article 4 : Et si l'on publiait la tendance-cycle ?, 
*XVèmes Journées de Méthodologie Statistique de l'Insee*. [github.com/AQLT/publishTC.wp](https://github.com/AQLT/publishTC.wp)

Packages \faIcon{r-project} : `rjd3filters` ([github.com/rjdverse/rjd3filters](https://github.com/rjdverse/rjd3filters)) et `publishTC` ([github.com/AQLT/publishTC](https://github.com/AQLT/publishTC)) 



